【裁判字號】    98,上更(一),25
【裁判日期】    990427
【裁判案由】    返還不當得利
【裁判全文】
臺灣高等法院臺南分院民事判決  98年度上更(一)字第25號
上  訴  人  甲○○
                        之2
訴訟代理人  查名邦律師
            康文彬律師
被  上訴人  乙○○
訴訟代理人  郁旭華律師
上列當事人間請求返還不當得利事件，上訴人對於中華民國96年
12月20日臺灣臺南地方法院第一審判決（95年度訴字第761號）
提起上訴，經最高法院發回更審，本院於99年4月13日言詞辯論
終結，判決如下：
    主      文
原判決除確定部分外，關於駁回上訴人下開第二項之訴部分，暨
訴訟費用之裁判均廢棄。
被上訴人應給付上訴人新台幣壹佰拾肆萬陸仟玖佰零貳元，及
自民國九十五年七月十四日起至清償日止，按週年利率百分之五
計算之利息。
其餘上訴及假執行之聲請均駁回。
第一審（確定部分除外）、第二審及發回前第三審訴訟費用，由
被上訴人負擔十分之七，餘由上訴人負擔。
    事實及理由
一、按在第二審所為訴之追加，若係請求之基礎事實同一，雖未
    經他造同意，亦得為之，此觀民事訴訟法第446條第1項、第
    255條第1項第2款規定自明。上訴人於原審係依據不當得利
    、債務不履行、無因管理等法律關係而為本件請求，嗣經提
    起上訴後，復併追加依據委任關係而為本件請求，經核其所
    追加之訴訟標的，與其在原審起訴時所主張之訴訟標的，係
    基於同一基礎事實，依上說明，上開訴之追加自屬合法，應
    予准許，合先敘明。
二、上訴人主張：兩造原係夫妻關係，被上訴人於民國（下同）
    86年6月間，為向銀行借款以支應其購置台南縣永康市○○○
    街117巷3號房屋及該屋所坐落基地（下稱系爭房地）之尾款
    、增建裝修該屋及日常生活開銷所需，與伊約定由伊擔任借
    款名義人，被上訴人擔任連帶保證人並提供系爭房地設定抵
    押以為擔保，向伊所任職之台南區中小企業銀行股份有限公
    司（嗣於95年間更名為京城商業銀行股份有限公司，下稱京
    城銀行）辦理行員優惠利率貸款新台幣（下同）300萬元，
    雙方約定由被上訴人負責清償該貸款本息，詎被上訴人嗣並
    未依約清償，伊遂代償1,857,100元（含本金732,914元、利
    息1,124,186元），此係伊為處理被上訴人委任事務所支出
    之必要費用，應由被上訴人負償還之責，縱認無委任關係，
    兩造亦已成立履行承擔契約，被上訴人既未依約履行，亦應
    負債務不履行之損害賠償責任，又縱認兩造並未成立履行承
    擔契約，上開所貸款項既均用來支應被上訴人房屋之尾款、
    增建、裝潢及購置家具，並不違反被上訴人明知或可得推知
    之意思，且係為被上訴人利益為之，為適法之無因管理，被
    上訴人仍應負償還之責，縱或不然，被上訴人亦屬不當得利
    ，仍應返還該利益。此外，被上訴人負欠中國信託商業銀行
    （下稱中信銀行）中台南分行小額透支貸款債務76,108元未
    償，亦係由伊代被上訴人清償（上訴人另主張代被上訴人清
    償中信銀行中台南分行小額透支貸款88,131元、中信銀行信
    用卡債務3萬元、保證責任台南市第六信用合作社社員消費
    性貸款15萬元，被上訴人應負償還之責部分，於本院更審前
    ，業經本院97年度上字第41號判決駁回上訴人該部分之請求
    ，上訴人並未表示不服，該部分業已確定，不在本院審理範
    圍），爰本於委任、債務不履行、無因管理、不當得利之法
    律關係，求為判決：原判決廢棄，被上訴人應給付上訴人1,
    933,208元，及自95年7月14日（起訴狀繕本送達翌日）起至
    清償日止之法定遲延利息，並願供擔保請准宣告假執行等語
    （原審為上訴人全部敗訴之判決，上訴人全部提起上訴，本
    院更審前判決命被上訴人給付上訴人1,933,208元，及自95
    年7月14日起至清償日止之法定遲延利息，駁回上訴人其餘
    之請求，上訴人未聲明不服，被上訴人則就其敗訴部分上訴
    最高法院，經最高法院廢棄發回）。
三、被上訴人則以：伊並未委任上訴人向京城銀行借款，系爭
    300萬元貸款係上訴人自行申貸，伊僅擔任連帶保證人並提
    供系爭房地設定抵押以為擔保而已，兩造更未約定由伊負責
    清償該貸款，伊自無不當得利或債務不履行情事可言，至於
    伊向中信銀行中台南分行申辦之小額透支貸款15萬元，雖係
    由上訴人代償，惟伊亦同時為上訴人代償88,131元，此外，
    伊之銀行存摺、印章及提款卡均交由上訴人保管，上訴人自
    伊帳戶內提領3,056,814元，應返還與伊，伊自得以此項債
    權主張抵銷等語，資為抗辯，並聲明求為判決：上訴駁回，
    如受不利判決，願供擔保請准宣告免為假執行等語。
四、下列事實為兩造所不爭，並有民事判決、土地登記謄本、建
    物登記謄本、查詢單、匯款申請書、房屋擔保借款繳息清單
    、結清證明書、清償證明書、不動產買賣契約書、收據、信
    用卡消費明細、借據在卷可參，應堪信為真實：
  （一）兩造於84年4月18日結婚，於95年間經原審法院94年度
        婚字第778號判決准兩造離婚確定。
  （二）系爭房地係被上訴人於86年5月19日向第三人購買，於
        同年7月23日辦妥所有權移轉登記為被上訴人所有。
  （三）上訴人於86年11月17日，以自己為借款名義人，被上訴
        人擔任其連帶保證人並提供系爭房地設定抵押予京城銀
        行，向京城銀行辦理行員優惠利率貸款300萬元。
  （四）上開300萬元抵押借款，自86年11月17日起至94年2月15
        日止，經以上訴人名義合計償還本金732,914元、利息1
        ,124,186元，嗣由被上訴人於94年3月15日自日盛銀行
        匯款2,271,296元（含本金2,267,086元，及自94年2月1
        6日起至同年3月15日止之利息4,210元）予京城銀行，
        因而清償系爭抵押借款債務完畢。
  （五）被上訴人所持用之中信銀行0000000000000000號信用卡
        ，自79年8月6日起至85年6月29日止之應付帳款，已於
        85年10月7日全數結清。
  （六）上訴人為清償被上訴人於89年8月1日向中信銀行申貸之
        15萬元小額透支貸款，於93年8月26日向京城銀行貸得
        15萬元，並於93年8月30日以上訴人名義，代被上訴人
        向中信銀行清償該筆債務；上訴人所負欠京城銀行之上
        開15萬元貸款，則係由被上訴人於94年3月15日，自日
        盛銀行匯款88,131元（含本金87,968元，及自94年2月
        16日起至同年3月15日止之利息163元）予京城銀行後，
        全數清償完畢。
  （七）被上訴人自87年至90年間薪資所得合計共2,314,797元
        ，及自93年2月起至同年9月止薪資合計共48萬元，均按
        月匯入被上訴人所有彰化銀行東台南分行6433-51—180
        54—5-00帳戶內，上開銀行存摺、印章及提款卡，則由
        被上訴人交付上訴人保管。
五、本件兩造所爭執者厥為：(一)上訴人分別向京城銀行、中信銀
    行中台南分行繳納之上開貸款，被上訴人是否應負償還之責
    ？(二)倘被上訴人應負償還之責，被上訴人得否以上訴人自其
    帳戶提領之現金3,056,814元，主張抵銷？經查：
  （一）上訴人主張：系爭300萬元貸款係支應被上訴人購置系
        爭房地之尾款、增建裝修該屋及日常生活開銷所需，雙
        方約定由被上訴人負責清償該貸款本息等情，業據上訴
        人提出支付房屋裝潢、家具費用明細表（見原審卷第18
        3頁）、房屋增建相片（見原審卷第258頁～261頁）、
        銀行帳戶存摺（見上字第41號卷第89頁、第95～121頁
        ）、支票存根（見同上卷第163～164頁）、買賣汽車讓
        渡書（見同上卷第165頁）等為證，並經證人即京城銀
        行員工丙○○於原審到庭證稱：「（問：當時為何由上
        訴人擔任借款人，而由被上訴人擔任連帶保證人的原因
        ？）貸款當時有查過兩造的信用資料，被上訴人是房屋
        的所有權人，但是他有逾期呆帳催收的紀錄，所以不能
        當借款人……」、「（問：當時有無說明借款用途為何
        ？）有說明是購屋及裝修使用」、「（問：事後本件貸
        款由誰清償，是否知道？）因為上訴人是行員，所以直
        接由上訴人的薪資裡面扣款」、「（問：本件300萬元
        的貸款，是否屬於行員首次購屋貸款，利率是否較優惠
        ？行員的配偶是否得為貸款人以辦理行員首次購屋貸款
        ？）是，利率也較優惠，行員的配偶不能適用行員首次
        購屋貸款的優惠利率」等語明確（見原審卷第213～215
        頁），由證人丙○○上開證詞，與上訴人所主張申辦系
        爭貸款之情節大致相符，被上訴人亦自承：「因上訴人
        任職於台南區中小企業銀行，當時伊稱銀行員工貸款有
        優惠利率，渠始同意以上訴人名義，向其任職銀行貸款
        100萬元支付購屋餘款……」、「對造貸款300萬元之後
        ，其中100萬元就直接匯給房地出賣人的帳戶……」等
        語（見原審卷第30頁、上字第41號卷第149～150頁），
        另由上訴人繳納系爭300萬元貸款本息之方法，係直接
        由其任職於京城銀行所得薪資內扣款，有銀行帳戶存摺
        （見同上卷第95～121頁）可參，且為被上訴人所不爭
        （見本院卷第64頁反面），足見系爭貸款之清償確係由
        上訴人以其自己之財產而為支付，並非自被上訴人薪資
        所得所匯入之彰化銀行東台南分行帳戶內領取而支付者
        甚明，綜上各情，應堪信上訴人此部分之主張為真實。
  （二）被上訴人雖辯稱：伊僅同意貸款100萬元支付購屋餘款
        ，其餘的200萬元，係上訴人擅自超貸，應由上訴人自
        行負責云云。惟查，依證人丙○○所證稱：「（問：是
        否知悉該件借貸是由何人借貸？）………當時兩造都知
        悉貸款數額是300萬元，對保時兩造都有到場」等語，
        兩造既均知悉系爭貸款金額，對保時都有到場，苟上訴
        人自行超貸200萬元，被上訴人豈有未即時提出異議之
        理？再參以上開貸款所得款項，除償還被上訴人購屋尾
        款100萬元外，其餘係用以支付增建、裝修房屋所需費
        用，亦有上訴人所提支付房屋裝潢、家具費用明細表（
        見原審卷第183頁）可稽，被上訴人復自承：「……房
        子有增建，貸款所得有無花費在增建上，我不清楚……
        只知道她有支付增建費用」等語（見上字第41號卷第84
        頁），被上訴人上開所辯，要係飾卸之詞，委無足採。
  （三）按稱委任者，謂當事人約定，一方委託他方處理事務，
        他方允為處理之契約；受任人因處理委任事務，支出之
        必要費用，委任人應償還之，並付自支出時起之利息，
        民法第528條第1項、第546條第1項定有明文。系爭300
        萬元貸款，既係被上訴人為支應其購置系爭房地尾款、
        增建裝修該屋及日常生活開銷所需，委由上訴人擔任借
        款名義人，向京城銀行所借得，已如前述，則上訴人主
        張兩造就申辦系爭300萬元優惠利率貸款事項成立委任
        關係，即無不合。再依證人丙○○上開證言可知，京城
        銀行行員之配偶尚無從適用該行員首次購屋貸款之優惠
        利率，必由上訴人出面擔任借款名義人向京城銀行申辦
        該貸款，始可享有該優惠利率，並因上訴人是京城銀行
        行員，所以該貸款之償還方式，係直接由上訴人薪資中
        扣款清償，此並有上訴人所提「京城銀行員工住宅貸款
        辦法」可參（見本院卷第35頁該辦法第六條規定），是
        申辦京城銀行之員工優惠貸款者，既須按月自員工薪資
        扣款償還該貸款，應堪認被上訴人委任上訴人處理該30
        0萬元優惠貸款之事務，除包含「擔任借款名義人」外
        ，並包含「所借貸款之按月扣薪清償」在內。從而，依
        據兩造不爭執事項(四)，上訴人以扣薪方式為該優惠貸款
        所清償之1,857,100元（含本金732,914元、利息1,124,
        186元），自屬上訴人為處理委任事務所支出之必要費
        用，依上說明，被上訴人自應負償還之責。
  （四）被上訴人負欠中信銀行中台南分行小額透支貸款債務，
        係由上訴人於93年8月30日代償完畢，為被上訴人所不
        爭（見兩造不爭執事項(六)），其代償金額為164,239元
        ，亦有上訴人所提匯款申請書、放款結清證明書可稽（
        見原審卷第19、21頁）；而上訴人所負欠京城銀行之15
        萬元貸款債務，係由被上訴人於94年3月15日，自日盛
        銀行匯款88,131元（含本金87,968元，及自94年2月16
        日起至同年3月15日止之利息163元）予以全數清償完畢
        等情，亦為上訴人所不爭（見兩造不爭執事項(六)），均
        堪信為真實。則兩造就相互代償對方之債務部分，自各
        得請求對方於代償限度內，負返還之責，且其等所負上
        開債務之給付種類相同，並均屆清償期，經被上訴人為
        抵銷抗辯後，經核算結果，上訴人主張其因無因管理，
        代償被上訴人之債務而得請求被上訴人返還之費用為
        76,108元（164,239元－88,131元＝76,108元）。
  （五）被上訴人另主張：伊所有彰化銀行東台南分行6433-51
        —18054-5—00帳戶之存摺、印章及提款卡均交由上訴
        人保管，上訴人自87年1月5日起至94年7月25日止，自
        該帳戶內提領共計3,056,814元等情，有彰化銀行東台
        南分行函送之被上訴人存摺存款帳戶資料及交易明細查
        詢可稽（見原審卷第76～94頁、本院卷第39～57頁），
        並有台灣台南地方法院檢察署檢察官96年度偵字第1466
        7號起訴書可參（見本院卷第58～61頁），觀諸上訴人
        於台南地檢署96年度偵字第14667號案中，供承伊確曾
        於94年7月25日填寫取款條並蓋用被上訴人印章，以存
        摺提領被上訴人上開存款戶內之37萬元無訛（見本院卷
        第59頁起訴書證據並所犯法條欄第一段之記載），再參
        酌上訴人並不否認被上訴人上開帳戶之存摺、印章及提
        款卡，確係由被上訴人交付上訴人保管（見兩造不爭執
        事項(七)），上訴人復未能提出上開期間內，被上訴人之
        上開帳戶存款，另係由被上訴人自行提領之相關事證，
        堪信被上訴人此部分之主張為真實。
  （六）上訴人雖又辯稱：縱認上訴人自87年1月5日起至94年7
        月25日止，確有提領被上訴人上開帳戶內之存款共計
        3,056,814元，上開款項供兩造家庭之日常消費支出使
        用後，亦已毫無任何賸餘，被上訴人仍無從據以主張抵
        銷等語。惟查：
        兩造離婚前係共同居住在台南縣永康市，為兩造所不
          爭，並有原審法院94年度婚字第778號兩造離婚確定
          判決所認定之事實可參（見原審卷第6～10頁）。又
          依行政院主計處所公布87年至94年台南縣每戶家庭平
          均年消費支出數額依序為：487,567元、502,072元、
          507,195元、502,808元、526,108元、533,672元、59
          0,773元、544,713元，有本院下載之各該統計資料表
          可參（見本院卷第80～87頁），準此，堪認自87年1
          月5日起至94年7月25日止（為期七年六月又二十日）
          ，兩造家庭之合理消費支出總數額應為3,952,813元
          【計算式：487,567元＋502,072元＋507,195元＋502
          ,808元＋526,108元＋533,672元＋590,773元＋[544,
          713元÷12×(6+2/3)]≒3,952,813元】。
        按夫妻、直系血親相互間，均互負扶養義務，且夫妻
          間負扶養義務之順序與直系血親卑親屬同，受扶養權
          利之順序則與直系血親尊親屬同，此觀民法第1114條
          、第1116-1條規定自明。是夫妻互負扶養義務之順序
          既與直系血親卑親屬同，自應與直系血親卑親屬各依
          其經濟能力分擔扶養義務（最高法院88年度台上字第
          2588號判決參照）。查兩造於87年1月5日至94年7 月
          25日之間，均有工作能力及收入，而兩造之子女丁○
          ○、戊○○、己○○三人於上開期間內均屬未成年人
          ，均無謀生能力，依上說明，上開期間內兩造家庭之
          合理消費支出總數額3,952,813元，自應由兩造各依
          其經濟能力比例分擔之。
        被上訴人於94年間兩造訴請離婚之際，係在中國大陸
          從事醫療器材工作，其年收入約為人民幣25萬元，業
          據被上訴人於上開離婚訴訟案件中陳明，有該案確定
          判決之記載可據（見原審卷第9頁），堪認被上訴人
          於94年間之年收入約在新台幣1,125,000元至1,175,0
          00元之間【人民幣兌換新台幣之匯率約在1：4.5～4.
          7之間】，而上訴人於94年之年收入為新台幣676,662
          元，有其稅務電子閘門財產所得調件明細表可稽（見
          本院卷第109～110頁），準此，被上訴人與上訴人之
          經濟能力比約為5：3【(0000000＋000000 0)÷2：
          676662≒5：3】。
        自87年1月5日起至94年7月25日止，兩造家庭之合理
          消費支出總數額3,952,813元，既應由兩造各依其經
          濟能力比例予以分擔，被上訴人與上訴人之經濟能力
          比又約為5：3，均已詳如前述，則上開期間兩造家庭
          之合理消費支出總數額，即應由被上訴人分擔其中之
          2,470,508元（3,952,813元×5/8≒2,470,508元）。
        上訴人自87年1月5日起至94年7月25日止，雖有提領
          被上訴人上開帳戶內之存款共計3,056,814元，惟其
          中2,470,508元既係該期間內被上訴人所應分擔之家
          庭合理消費支出，被上訴人自不得執以主張抵銷；至
          於逾此部分之586,306元（3,056,814元－2,470,508
          元＝586,306元），上訴人予以提領花用，尚難認係
          供兩造家庭合理消費支出所必須，上訴人即有返還之
          義務，被上訴人就此部分債權，主張與其上開應返還
          上訴人代為清償貸款之債務相抵銷，即屬正當。
  （七）綜上，上訴人得請求被上訴人償還之款項為：系爭300
        萬元貸款經以扣薪方式代償之1,857,100元、上訴人代
        償被上訴人債務而得請求返還之76,108元，惟應扣除被
        上訴人主張抵銷為有理由之586,306元，以上計為1,346
        ,902元（1,857,100元＋76,108元－586,306元＝1,346,
        902元）。
六、從而，上訴人本於委任及無因管理等法律關係，求為命被上
    訴人返還代償款，在請求給付1,346,902元及自原審起訴狀
    繕本送達翌日（95年7月14日）起至清償日止，按週年利率
    百分之五計算之利息範圍內為有理由，應予准許；逾此部分
    之請求，為無理由，應予駁回。就上開應准許部分，原審遽
    為上訴人敗訴之判決，自有未洽，上訴意旨指摘原判決此部
    分不當，求予廢棄改判，為有理由，爰由本院予以廢棄改判
    如主文第二項所示；至於上訴人之請求不應准許部分，原審
    為其敗訴之判決，並駁回該部分假執行之聲請，經核於法並
    無不合，上訴人之其餘上訴意旨就此部分聲明廢棄改判，為
    無理由，應駁回該部分之上訴。又本件所命被上訴人應為之
    給付，未逾150萬元，於本判決宣示後即行確定，自無就該
    部分併為諭知假執行之必要，爰將上訴人此部分假執行宣告
    之聲請，併予駁回。
七、末按訴訟標的雖有數項，而僅有單一之聲明，法院應就所主
    張之數項標的逐一審判，惟如其中一項請求為有理由，即可
    為原告勝訴之判決，就他項標的無須更為審判（最高法院88
    年度台上字第1127號判決參照）。本件上訴人本於委任、不
    當得利及債務不履行損害賠償等法律關係，請求被上訴人償
    還其支出系爭員工優惠貸款之必要費用1,857,100元部分，
    及本於不當得利、無因管理等法律關係，請求被上訴人償還
    其代償中信銀行中台南分行小額透支貸款債務76,108元部分
    ，核其主張之訴訟標的雖有多項，惟所為之聲明則均相同，
    學理上謂之重疊的訴之合併，被上訴人分別本於委任及無因
    管理法律關係所為之請求，既屬有理由，則其另主張本於不
    當得利或債務不履行法律關係為請求者，即無再予審究之必
    要；又本件事證已臻明確，兩造其餘攻擊防禦方法及陳述，
    經核與判決結果不生影響，爰不一一論述，併此敘明。
八、據上論結，本件上訴人之上訴及追加之訴為一部有理由，一
    部無理由，依民事訴訟法第450條、第449條第1項、第79條
    ，判決如主文。
中    華    民    國    99    年    4    月     27    日
                  民事第四庭    審判長法  官    吳上康
                                      法  官    陳珍如
                                      法  官    王金龍
上為正本係照原本作成。
兩造均不得上訴。
中    華    民    國    99    年    5     月    4     日
                                      書記官    李梅菊


司法院資訊處製作；財團法人民間司法改革基金會備份。
